【裁判字號】    95,上訴,1374
【裁判日期】    950523
【裁判案由】    強盜等
【裁判全文】
臺灣高等法院刑事判決                95年度上訴字第1374號
上  訴  人  臺灣桃園地方法院檢察署檢察官
被      告  丙○○
                    (
被      告  丁○○
上二人共同
指定辯護人  本院公設辯護人王永炫
上列上訴人因被告強盜等案件，不服臺灣桃園地方法院94年度訴
字第2379號，中華民國95年3月17日第一審判決（起訴案號：臺
灣桃園地方法院檢察署94年度偵字第18309號），提起上訴，本
院判決如下：
    主  文
上訴駁回。
    事  實
一、丙○○因積欠地下錢莊債務無力償還，即思強盜他人錢財，
    因恐作案所騎機車之車號被記下遭警查獲，遂意圖為自己不
    法所有，於民國（下同）94年10月19日12時許，在桃園縣中
    壢市○○路與延平路口附近，見甲○○所有之車牌號碼ITF2
    56號重型機車停在該處無人看管，以其所有之機車鑰匙一支
    插入該機車電門轉動後發動引擎，竊得該機車作為犯案工具
    。同日下午，丙○○將其所有之水果刀、美工刀各一把放入
    不知情之丁○○手提袋內，預備做為犯案工具，並騎前開機
    車載不知情之丁○○外出，同日13時20分許，經桃園縣平鎮
    市○○路與中豐路口之思夢樂賣場前方人行道前處，見乙○○獨自一人攜帶一幼子在該處候車，附近路人甚少，認有機
    可乘，即向丁○○佯稱欲至思夢樂賣場購物，囑丁○○在機
    車旁等候，向丁○○拿取其手提袋，趁丁○○不注意之際將
    水果刀一支取出放於身上，再將手提袋放回機車座墊上，先
    朝思夢樂賣場門口行走後，再迂迴繞至乙○○背後，取出水
    果刀架在乙○○脖子上，喝令其將錢包交出，至使乙○○不
    能抗拒，進而伸手奪取乙○○之皮包一只（內有諾基亞牌行
    動電話一支、乙○○之國民身分證、健保卡各一張、殘障手
    冊一本、玉山商業銀行信用卡、中國信託銀行信用卡、華僑
    商業銀行信用卡、合作金庫銀行提款卡、聯邦商業銀行提款
    卡及郵局提款卡各一張及現金新台幣（下同）1,800元），
    以此強暴方式取得乙○○之上開財物，得手後旋即坐上機車
    後座，令丁○○騎車離開上開地點。適林長瑜騎乘機車行經
    該處，見狀騎車自後尾隨，報警處理，警員獲報後於同日14
    時50分許，在桃園縣中壢市○○路123號前查獲丙○○其機
    車載丁○○，並扣得丙○○所有供行竊前開機車所用之機車
    鑰匙一支、供強盜所用之水果刀一把及預備供強盜所用之美
    工刀一把。
二、案經桃園縣政府警察局中壢分局移送臺灣桃園地方法院檢察
    署檢察官偵查起訴。
    理  由
壹、被告丙○○有罪部分：
一、上開竊盜及強盜之事實、業據被告丙○○於警詢、偵查及原
    審、本院訊問時坦承，且查：
(一)、本件此部分認定事實所引用之本件卷內所有卷證資料（包含
    人證與文書證據、物證等證據），並無證據證明係公務員違
    背法定程序所取得，又本件被告以外之人甲○○、乙○○、
    林長瑜等人於審判外之陳述，亦無刑事訴訟法第159條之1至
    之3所規定之不得作為證據之情形，且卷內之文書證據，亦
    無刑事訴訟法第159條之4之顯有不可信之情況與不得作為證
    據之情形，則依刑事訴訟法第159條至159條之5之規定，本
    件認定事實所引用之本件卷證所有證據（包含人證與文書證
    據、物證等證據），均認為有證據能力，合先敘明。
(二)、前述事實業經被害人甲○○於警詢、被害人乙○○、證人林
    長瑜於警詢、原審陳明在卷，且有贓物認領保管單二紙、車
    輛協尋證明單、車輛尋獲電腦輸入單各一紙、蒐證照片十二
    幀在卷可佐，及鑰匙一支、水果刀、美工刀各一把扣案可佐
    ，足見被告丙○○之自白顯與事實相符，堪以採信。而被害
    人乙○○因被告丙○○持刀強盜，受被告丙○○拉扯跌到教
    部受傷等情，亦有相片在卷可稽（偵查卷第51頁），足徵被
    害人乙○○當時係處於不能抗拒之狀態。
(三)、綜上，本件事證明確，被告丙○○犯行已堪認定，應依法論
    科。
二、論罪科刑部分：
(一)、被告丙○○竊取被害人甲○○所有之前開機車，所為係犯刑
    法第320條第1項之竊盜罪；其持水果刀強盜被害人乙○○之
    財物，犯強盜罪而有刑法第321條第1項第3款之攜帶兇器情
    形，核其所為係犯刑法第330條第1項之加重強盜罪。其所犯
    前開二罪間，有方法、目的之牽連犯裁判上一罪關係，應從
    一重之加重強盜罪處斷。
(二)、原審認被告罪證明確，並適用刑事訴訟法第299條第1項前段
    ，刑法第320條第1項、第330條第1項、第55條、第38條第1
    項第2款之規定，審酌被告因貪圖一己之私，竟持水果刀強
    盜他人財物，對社會治安危害非輕，公訴人具體求處有期徒
    刑十年，固非無見，惟審酌其犯後坦承犯行，態度尚佳，所
    得財物非多，未對被害人乙○○造成嚴重傷害等一切情狀，
    認若量處有期徒刑十年，實嫌過重，量處有期徒刑八年六月
    。扣案之鑰匙一把，係被告用以犯本件竊盜犯行之工具，扣
    案之水果刀一把，係被告用以犯本件強盜犯行之工具，扣案
    之美工刀一把則係被告預備用以犯強盜犯行之物，且均為被
    告所有，此據被告供陳在卷，爰依刑法第38條第1項第2款規
    定宣告沒收。
(三)、經核原判決認事用法並無不合，量刑之諭知亦屬妥適，上訴
    人即檢察官上訴意旨以：「被告丙○○雖然於審理中坦承自
    己之犯行，惟其強盜之犯行不僅造成被害人之財物損失，亦
    造成被害人之精神上之恐懼，原審僅量處有期徒刑八年六月
    ，猶嫌過輕。況且，被告丁○○係與被告丙○○有強盜之共
    犯關係，原審認定之事實顯然有誤，故亦有原審未適用共同
    正犯法則之不當」，即以被告係與丁○○共犯與量刑過輕等
    詞，指摘原判決不當，惟丁○○並非共犯（理由後述），且
    「量刑輕重，係屬事實審法院得依職權自由裁量之事項，苟
    已斟酌刑法第57條各款所列情狀而未逾越法定刑度，不得遽
    指為違法（72年台上字第6696號）」，原判決詳細記載量刑
    審酌事由並無不妥（與本件類似之95年度台上字第1859號，
    有期徒刑八年），是檢察官之上訴為無理由，應予駁回。至
    於辯護意旨雖略以：「縱認為被告之自白及被害人之指陳可
    採，亦請斟酌被告於原審及本院審理時坦承有原審所論之犯
    行，犯罪後態度良好，頗有悔改自新之誠，且本案被告素無
    前科不良記錄，犯罪後深知悔悟，且被告所得財物並不多，
    及未對被害人乙○○嚴重傷害等情，經此教訓後，已足使其
    警惕，應無再犯之虞，因請從輕量刑，以勵來茲而啟自新」
    等語，但本件被告並未對原審判決提起上訴，而原審量刑並
    已經詳細敘明斟酌之事由，併此敘明。
貳、被告丁○○無罪部分：
一、公訴意旨略以：丁○○與丙○○為夫妻，丁○○前因違反毒
    品危害防制條案件，於民國94年3月28日，經臺灣桃園地方
    法院以94年度簡字第60號判決，判處有期徒刑六月確定，甫
    於94年7月4日易科罰金執行完畢，猶不知悔改，渠等二人共
    同基於意圖為自己不法所有之概括犯意，於94年10月19日中
    午12時許，在桃園縣中壢市○○路與延平路口前處，見甲○○所有之車牌號碼ITF256號重型機車停在上址，趁無人注意
    之際，由丙○○以自備之機車鑰匙，插入該機車之電門之方
    式，竊得該機車，作為犯案工具，復於同日下午1時15分許
    ，丙○○騎乘該機車搭載丁○○，行經桃園縣平鎮市○○路
    與中豐路口之行人道前處，見乙○○獨自行走，見有機可乘
    ，趁乙○○不注意之際，丙○○以右手持其預藏之水果刀，
    架在乙○○脖子上，喝令將錢包交出，致使乙○○不能抗拒
    ，進而伸出左手拉扯乙○○之皮包（內有諾基亞牌行動電話
    一支、乙○○之國民身分證及健保卡各一張、殘障手冊一本
    、玉山銀行信用卡、中國信託信用卡、華僑銀行信用卡、合
    作金庫提款卡、聯邦銀行提款卡及郵局提款卡各一張及新台
    幣1,800元），丁○○則在旁負責把風及接應，以此強暴方
    式取得乙○○之財物，得手後，丙○○與丁○○騎車欲離開
    上址之際，適為林長瑜行經該處，聽見乙○○呼救後，即騎
    車追捕丙○○與丁○○二人，並報警處理，嗣於同日下午2
    時50分許，在桃園縣中壢市○○路123號前處，與警方共同
    逮捕丙○○與丁○○，並扣得機車鑰匙一支、水果刀及美工
    刀各一把，始查獲上情。案經乙○○訴由桃園縣政府警察局
    中壢分局報告偵辦。因認被告丁○○與丙○○所為，均係犯
    刑法第320條第1項之竊盜罪嫌、第330條之加重強盜罪嫌。
    被告丙○○信與丁○○間有犯意聯絡及行為之分擔，請依共
    同正犯論處。被告二人所犯上開二罪，有方法結果之牽連關
    係，為牽連犯，請依刑法第55條之規定，從一重之竊盜罪嫌
    處斷。被告丁○○前曾受有期徒刑執行完畢，於五年以內再
    犯本案有期徒刑以上之罪，有本署刑案資料查註紀錄表附卷
    可稽，為累犯，請依刑法第47條規定加重其刑。至扣案如事
    實欄所示之物，請依法宣告沒收之等語。
二、按犯罪事實應依證據認定之，無證據不得認定其犯罪事實；
    又不能證明被告犯罪者，應諭知無罪之判決，刑事訴訟法第
    154條第2項、第301條第1項分別定有明文。復按告訴人之告
    訴，本以使被告受刑事訴追為目的，故其陳述是否與事實相
    符，自應調查其他證據，以資審認，苟其所為攻擊之詞，尚
    有瑕疵，則在此瑕疵未予究明以前，即不能遽採為斷罪之基
    礎（69年度臺上字第1531號判決參照）。再認定被告有罪之
    事實，應憑證據，如未能發現相當之證據，或證據不足以證
    明，自不能以推測或擬制之方法，以為裁判之基礎；且認定
    事實所憑之證據，其為訴訟上之證明，須達於通常一般人均
    不致有懷疑，而得確信其為事實之程度者，始得據為有罪之
    認定，倘其證明尚未達到此一程度而有合理之懷疑存在時，
    尚難為有罪之認定基礎；另苟積極證據不足以為不利於被告
    事實之認定，即應為有利於被告之認定，更不必有何有利之
    證據（30年上字第816號、40年臺上字第86號、76年臺上字
    第4986號判例參照）。且證人之證言固非不得做為認定被告
    犯罪事實之證據，惟須此項證言無瑕疵可指，且與事實相符
    者，始足當之，苟證人之證言有瑕疵時，即不得做為不利被
    告認定之唯一依據。為貫徹無罪推定原則，檢察官對於被告
    之犯罪事實，應負實質舉證責任。刑事訴訟法修正後第161
    條（下稱本法第161條）第1項規定「檢察官就被告犯罪事實
    ，應負舉證責任，並指出證明之方法」，明訂檢察官舉證責
    任之內涵，除應盡「提出證據」之形式舉證責任（參照本法
    修正前增訂第163條之立法理由謂「如認檢察官有舉證責任
    ，但其舉證，仍以使法院得有合理的可疑之程度為已足，如
    檢察官提出之證據，已足使法院得有合理的可疑，其形式的
    舉證責任已盡」）外，尚應「指出其證明之方法」，用以說
    服法院，使法官「確信」被告犯罪構成事實之存在。此「指
    出其證明之方法」，應包括指出調查之途徑，與待證事實之
    關聯及證據之證明力等事項。同條第2、3、4項，乃新增法
    院對起訴之審查機制及裁定駁回起訴之效力，以有效督促檢
    察官善盡實質舉證責任，藉免濫行起訴。刑事訴訟法修正後
    第163條釐訂法院與檢察官調查證據責任之分際，一方面揭
    櫫當事人調查證據主導權之大原則，並充分保障當事人於調
    查證據時，訊問證人、鑑定人或被告之權利（同條第1項）
    ；另一方面例外規定法院得及應依職權調查證據之補充性，
    必待當事人舉證不足時，法院始自動依職權介入調查，以發
    見真實（同條第2項）；再增訂法院依職權調查證據前，應
    踐行令當事人陳述意見之程序（同條第3項），以貫徹尊重
    當事人查證之主導意見，確保法院補充介入之超然、中立。
    又共犯之成立，除共同實施犯罪行為者外，其就他人之行為
    負共犯之責者，以有意思聯絡為要件，若事前並未合謀，實
    施犯罪行為之際，又係出於行為者獨立之意思，即不負共犯
    之責（最高法院19年上字第694號判例意旨）。
三、公訴意旨認被告丁○○涉有前開犯嫌，係以共同被告丙○○
    供稱其當日於出門前即將水果刀放入被告丁○○之手提袋內
    ，打算外出尋覓對象並強盜財物以償還地下錢莊債務，若被
    告丁○○對丙○○欲強盜他人財物乙事毫無所悉，丙○○大
    可將水果刀置於所穿著衣物之口袋內，且獨自一人尋覓對象
    犯案即可，實無將水果刀偷偷放入丁○○之手提袋，並騎車
    搭載丁○○外出，甘冒丁○○察覺而制止之風險，再大費周
    章於強盜得手後將水果刀偷偷放回丁○○手提袋內之理。同
    案被告丙○○於奪得被害人乙○○之皮包後，隨即坐上呈發
    動狀態之機車後座，被告丁○○旋騎乘該機車搭載丙○○離
    開，且證人林長瑜證稱被告丁○○一直注視案發現場，並非
    在丙○○奪得皮包準備逃逸之際，被告丁○○始回頭觀看案
    發現場，顯見被告丁○○與丙○○間應有強盜之犯意聯絡。
    依證人林長瑜證述情節，丙○○於奪取被害人乙○○財物並
    與丁○○一同離開後，在內壢文化路附近故意放慢速度，並
    留意路人之動作，益徵被告丁○○與丙○○間係有計劃強盜
    他人財物，而非臨時起意等，為主要論據。
四、另公訴人上訴雖略稱：證人林長瑜於審理證述：「在我看到
    的時候，機車上的女子（指被告丁○○）就是一直往後看的
    那個搶案發生的地方，所以並不是男子（指被告丙○○）跑
    過去的時候，女子才回過頭看」（原審卷第67頁）、「（你
    稱男子上機車時，是將被害人皮包抱在懷中，則皮包有無貼
    靠在女騎士的背上？）有」、「從搶案開始直到涼亭，都是
    女子在前方握住機車把手，男子坐在後面」（原審卷第72頁
    ）、「他們第一次是將車子停在新街溪的何濱公園，然後他
    們將機車停在路邊，二人下機車走進那邊的小涼亭，帶著那
    個搶來的皮包」、「她們兩人是在涼亭裡面翻皮包」（原審
    卷第69頁）、「他人兩人進入涼亭以後，不到十分鐘，就騎
    車離開」、「被告兩人繼續騎機車到內壢，然後左轉進入內
    壢文化路，在文化路第二個路口右轉進去，進入到那條路之
    後，他們車速又再度放慢，並留意行人、注視行人的動作，
    那條路走到底之後，他們兩人又再迴轉，到達忠孝路之後，
    他們就在忠孝路來回放慢速度、注意行人」（原審卷第70頁
    ）等情，由上開證人證述即知，被告二人並非在路上見到行
    人始臨時起意強取他人財物，而是有計畫性地分工，即以一
    人下手實施、一人在旁騎車接應之方式強盜，以便取得財物
    後迅速逃離現場。另被告丙○○亦於審理中供稱：要帶妻騎
    機車去強取他人財物係為要做掩飾等語（94年度聲羈字第
    764號卷第15頁），亦足證明被告丁○○縱使在機車騎至案
    發前不知情，然至少在被告丙○○實施強盜之行為中，亦有
    參與強盜之犯意聯絡、行為分擔。至被告丙○○於審理證稱
    ：「妻丁○○並不知情」云云。惟查：證人丙○○對於「當
    天強盜是否為臨時起意抑或是事前計畫？」、「在思夢樂時
    ，被告丙○○告知被告丁○○是要去購買飲料或其他物品？
    」及「扣案之凶器即美工刀是被告丙○○於案發前幾天放入
    自己上衣口袋，抑或是案發當天放入被告丁○○之皮包內？
    」等犯案重要細節之描述均前後矛盾且反覆不一，況且被告
    丙○○對於其妻是否涉案之具體內容之陳述均顯然不合乎論
    理法則，從而，足認被告丙○○之此部份證述並不可信，顯
    有迴護被告丁○○之虞。再衡諸常情，倘被告丙○○於審理
    中供述案發當天並非臨時起意強盜，且強盜行為與其妻無涉
    ，則被告丙○○為免被其妻察覺犯罪行為，則大可將犯罪工
    具即美工刀放在自身穿著外套之口袋，何需大費周章將刀先
    放入被告丁○○平常攜帶之灰色提帶，再於強盜完畢後，又
    偷偷放回前揭提帶內？又被告丙○○為免拖累其妻，自可先
    行獨自騎乘機車前往強盜完畢後，再載妻前往上班，何需搭
    載不知情之妻前往共同強盜甘冒為妻察覺進而阻止之風險？
    以上在在足以證明被告丙○○涉及其妻之供述、證述顯與常
    情相違，且不合事理。按偵審上之訊問或詢問被告最重要者
    係誠實陳述，若被告蓄意虛偽陳述時，顯不應將被告之陳述
    認為具有合理懷疑而作為認定事實之依據，而本於「說小謊
    話之人，其後必因有大謊話予以隱瞞」之常情、經驗，更不
    能作為具合理性之答辯。況大體上言，態度為人格之潛在反
    應，是以某種態度之出現，實與其人過去之經驗有關，而此
    種經驗由於一般化及差別化而逐漸獲得加強（見蔡墩銘著：
    刑事證據法第401頁，86年12月初版1刷）甚明。本件被告丁○○於初次訊問問及主要關聯事實即有無於強取財物後在河
    濱公園內翻動被害人皮包之時，明知對自己不利者，即狡辯
    無此不法危害言行，直到證人林長瑜於審理中證述歷歷後，
    始不否認有翻動被害人皮包之行為，足見被告在訊問時即知
    悉上述之言行乃足以成立犯罪，因畏罪心虛而否認，如此之
    態度關連性足認被告丁○○有與被告陳長榮共同強盜之故意
    及違法性認識無疑，此即為前開判例說明之有事實關連性中
    「態度關聯性」之間接情況證據範疇。準此，足徵被告丁○○上述所辯，不足採信。綜上，衡諸上開具體關連性之各項
    事證及社會生活上之常情經驗，證人林長瑜之證述事實，應
    信而有徵。被告丁○○前揭辯解，顯係事後飾卸之詞，委無
    足採。按判決不適用法則或適用不當者，及判決不載理由者
    ，判決均違背法令。經查：(一)、同案被告丙○○就犯罪時犯
    案之重要情節，包括：就水果刀係於何時置入被告丁○○之
    手提袋內，抑或是案發前幾日放在自己上衣口袋內？在犯案
    地點係告知被告丁○○其欲下車購買何物？當天強盜是否為
    臨時起意抑或是事前計畫等部分，同案被告郭長前後陳述均
    有甚大之出入。而原審僅以『惟其於本院審理中係以證人身
    分具結後，接受公訴人及辯護人之交互詰問，較足以擔保其
    陳述之真實性，是本院認應以其於本院審理時之陳述較為可
    採。』等語，即認定同案被告丙○○於審理中之證述可採，
    並採為判決之基礎事實，然原審並未就同案被告丙○○於警
    詢、偵查所述有何矛盾或與事實不符之處，而有不可採信之
    理由加以說明，逕以法院審理之證述經過交互詰問即當然較
    前警詢、偵查中所言可信，顯然原審在證據證明力之認定上
    係違背經驗法則、論理法則，且亦有判決不載理由之當然違
    背法令。證人林長瑜於審理中之證述，業已證明被告丁○○
    有在強盜犯罪之現場，且親眼目睹被告丙○○強取他人財物
    之過程，並於強取財物後迅速搭載被告丙○○離去等情。而
    證人林長瑜證述之被告確實在場之事實，及被告丁○○查獲
    時持有作案凶器之事實，均係得以推定被告二人共同強盜之
    『間接事實』，且與強盜之直接事實有事實上之邏輯關連性
    ，從而，揆諸前揭說明，間接事實與本件強盜之直接事實有
    具有事實關聯性，即可藉間接事實依推理之作用推定直接事
    實，並據以認定犯罪之成立。然原審卻以證人林長瑜並未在
    被告丙○○實施強取他人財物之『犯罪前』密切注視案發現
    場，而遽不採用證人林長瑜親眼目睹被告丙○○實施強盜『
    犯罪中』之所有情況（原審判決第7頁），顯有判決不適用
    上開論理法則之不當。再證人林長瑜審理亦證述：「
    他人兩人進入涼亭以後，不到十分鐘，就騎車離開」、「被
    告兩人繼續騎機車到內壢，然後左轉進入內壢文化路，在文
    化路第二個路口右轉進去，進入到那條路之後，他們車速又
    再度放慢，並留意行人、注視行人的動作，那條路走到底之
    後，他們兩人又再迴轉，到達忠孝路之後，他們就在忠孝路
    來回放慢速度、注意行人」（原審卷第70頁）等情，原審係
    以『此僅係證人林長瑜主觀臆測之詞，並無實據』之理由，
    而不採用證人林長瑜之證詞。惟按證人林長瑜上開之證述係
    在陳述一個客觀之事實，即證人親身體驗之事，並非單純個
    人意見或主觀推測，原審就證人林長瑜此部分證據證明力之
    認定，亦顯然違背論理法則等語
五、訊據被告丁○○否認犯行，辯稱略以：「當天因下午要上班
    ，丙○○說要騎車載我去，當時有問他所騎的機車是哪裡來
    的，他說是向朋友借的，後來騎到思夢樂外面，丙○○說要
    去買東西，就在機車上等，後來有聽到一聲尖叫，接著丙○○跑過來坐上機車，叫我騎走，等騎了一段距離，他嫌我騎
    太慢，就自己騎，當時感覺到後面有個硬硬的皮包，就猜想
    可能是他搶來的，但之前並不知道他要去搶東西」等語。
六、經查：
(一)、本件此部分認定事實所引用之本件卷內所有卷證資料（包含
    人證與文書證據、物證等證據），並無證據證明係公務員違
    背法定程序所取得，又本件被告以外之人丙○○、甲○○、
    乙○○、林長瑜等人於審判外之陳述，亦無刑事訴訟法第
    159 條之1至之3所規定之不得作為證據之情形，且卷內之文
    書證據，亦無刑事訴訟法第159條之4之顯有不可信之情況與
    不得作為證據之情形，則依刑事訴訟法第159條至159條之5
    之規定，本件認定事實所引用之本件卷證所有證據（包含人
    證與文書證據、物證等證據），均認為有證據能力，合先敘
    明。
(二)、關於公訴意旨所認之被告丁○○與丙○○共同竊取甲○○所
    有之車牌號碼ITF256號重型機車部分，按犯罪事實應依據證
    據認定之，而認定事實所需之證據包括人證與物證，本件被
    害人甲○○於警詢問陳稱其所有之車牌號碼ITF256號重型機
    車失竊過程（偵卷第38頁）與車輛協尋證明單（偵卷第11頁
    ），均只能證明其機車失竊，而無法證明係何人所竊取，且
    本件查獲之狀態，雖為丙○○騎機車載丁○○（偵卷第15頁
    ），然丙○○始終坦承係其一人竊取機車，被告丁○○不知
    情與未參與等語，且卷內之被告丁○○全部陳述，均無共同
    參與竊盜之自白，而被告丙○○竊取機車之時間為94年10月
    19日12時許，為強盜犯行係同日13時20分許，且丙○○對被
    告丁○○則佯稱該機車係向友人借用乙節，業經丙○○於警
    詢、偵查及原審陳述明確，核與被告丁○○於警詢、偵查及
    原審供述情節相符，則在無任何證據得以排除丙○○、丁○○二人此部分陳述之情形下，實難僅以其二人係夫妻或者係
    被檢察官起訴為共犯，即不採其二人一致之陳述。且在無自
    白、共犯之陳述、被害人之指訴等等各種證據下，難能以公
    訴人上訴所稱之間接證據認定被告丁○○有共同竊取機車之
    犯行，亦即公訴人就此部分之舉證，尚不足以說服法院形成
    被告丁○○共同竊取機車之心證，公訴人上訴所陳被告丁○○共同竊盜各情，均屬於臆測推論而非舉證，其舉證尚有不
    足，依據罪疑惟輕之法理，在無任何直接與積極證據證明之
    下，自不能以臆測推論為依據，認定被告丁○○有公訴意旨
    所指之竊盜犯嫌，是公訴人此部分之上訴為無理由。
(三)、本件卷內各次筆錄關於強盜之部分，並無被告丁○○之自白
    ，起訴書所認為之共犯丙○○，於警詢、偵查、原審、本院
    之歷次陳述，均為丁○○不知情亦未參與之陳述，是本件關
    於起訴書所認為被告丁○○與丙○○之共同強盜部分，並無
    被告丁○○之自白，亦無起訴書所認為之共犯丙○○之陳述
    。而被害人乙○○於警詢陳稱係被告丙○○持刀強盜其皮包
    ，並非被告丁○○共同強盜（偵卷第43頁），縱其指稱：「
    該名犯嫌強盜我皮包得逞後，他就跑向前之10公尺處，坐上
    機車後座，由接應他的另犯嫌騎機車往中壢方向逃逸」、「
    另外一位接應他的是壹位女子，就是警方帶回的這位女子」
    等語（偵卷第43頁），然所為陳述之內容，亦僅為被告丁○○於被告丙○○強盜之後，騎機車載其離去。而證人林長瑜
    雖於警詢、原審為前述公訴意旨與上訴意旨所引之陳述，然
    查，丁○○雖於案發其機車載同被告離去，但於原審詰問程
    序，亦陳明機車曾經離開其視線範圍（原審卷第17頁），且
    丁○○於是日詰問程序明確陳稱：「丙○○上車後，是我騎
    車，騎不到十公尺，就換成丙○○騎車，因為丙○○說我騎
    的太慢，所以要換他騎」等語（原審卷第73頁），而公訴人
    上訴意旨亦認為：【亦足證明被告丁○○縱使在機車騎至案
    發前不知情】，僅稱：「然至少在被告丙○○實施強盜之行
    為中，亦有參與強盜之犯意聯絡、行為分擔」等語，然如共
    犯吳事前犯意之連絡，如何在被告強盜中，突然與之有強盜
    犯意聯絡，或行為分擔，是上訴意旨所陳似有矛盾。而共犯
    即被告丙○○於審理證稱：「妻丁○○並不知情」云云，何
    以不得採信，並未據公訴人陳明理由，且並無共同被告有利
    於其他共同被告之陳述不得採信之規定。至於共同被告丙○○就水果刀係於何時置入被告丁○○之手提袋內，或案發前
    幾日放在自己上衣口袋內，在犯案地點係告知被告丁○○其
    欲下車購買何物等細節，前後陳述雖有出入，按「告訴人、
    證人之陳述有部分前後不符，或相互間有所歧異時，究竟何
    者為可採，法院仍得本其自由心證予以斟酌，非謂一有不符
    或矛盾，即應認其全部均為不可採信；尤其關於行為動機、
    手段及結果等之細節方面，告訴人之指陳，難免故予誇大，
    證人之證言，有時亦有予渲染之可能；然其基本事實之陳述
    ，若果與真實性無礙時，則仍非不得予以採信（74年台上字
    第1599號）」，本件被告丁○○、丙○○二人，既然於原審
    在分別訊問下，以證人身分接受冗長之詰問（筆錄記載從原
    審卷86頁至111頁），關於全部細節既經詳細之分別詰問，
    其二人亦無從串證，則應以被告丙○○於原審以證人身分具
    結接受詰問，較足擔保陳述之真實性，是認應以其於原審之
    陳述較為可採。檢察官上訴意旨忽略被告二人於原審之分別
    詳細詰問，爭執證據之取捨係屬於事實審法院職權，尚有未
    合，至於檢察官上訴意旨認為證人丙○○對於「當天強盜是
    否為臨時起意抑或是事前計畫」、「在思夢樂時，被告丙○○告知被告丁○○是要去購買飲料或其他物品？」及「扣案
    之凶器即美工刀是被告丙○○於案發前幾天放入自己上衣口
    袋，抑或是案發當天放入被告丁○○之皮包內」等犯案重要
    細節之描述均前後矛盾且反覆不一等情，然查，關於證人之
    陳述係採取其基本事實，而非逐一細節，且逐一細節之完全
    一致，反足以顯示矛盾與不合常理（因只有錄音與錄影紀錄
    得以正確反覆表現），而丙○○之歷次基本事實之陳述，亦
    即其妻丁○○不知情，並無上訴意旨所陳之矛盾或不一，此
    由比較丙○○之警詢（偵卷第14頁）、偵查（偵卷第65頁）
    、原審（原審卷第86頁至111頁）之陳述即可明知，而丙○○有無上訴意旨所陳之故意迴護丁○○之情，於原審經過漫
    長之交互詰問程序（原審卷第86頁至111頁），其中並由檢
    察官為詳細之詰問，均無法發現被告丁○○知情而參與竊盜
    與強盜，按檢察官之職責為偵查犯罪，其於審判程序代表國
    家追訴犯罪，於原審為詳細之交互詰問過程，以其專業進行
    詰問，如被告丁○○係事前知情而參與竊盜與強盜，檢察官
    當能從詳細之詰問過程發現，此乃刑事訴訟制度採用交互詰
    問制度之最主要精神，如檢察官無法從詰問過程發現與彰顯
    被告之犯罪證據（例如被告辯稱不在場，檢察官不相信被告
    辯解，理論上應有詳細之詰問準備，並提出具體證據資料進
    行詰問，但如被告提出當時人在國外之護照紀錄，即足資證
    明檢察官之推論係不正確），而證人丁○○與丙○○於原審
    冗長之分別交互詰問過程中對於丁○○於被告丙○○上車之
    後，發現情況有異並與之吵架等等各情，均為有利於被告丁○○之陳述，卻均未被檢察官引用，反而僅一再引用證人林
    長瑜之前述陳述作為推論，足見檢察官係捨棄被告丁○○與
    丙○○以證人身分作證，在分別詰問下之所為有利之陳述，
    則此種舉證法則是否忽略刑事訴訟法第2條之規定，即有疑
    問。況證人林長瑜已經於原審詳細陳明其並非全程始終觀看
    被告丁○○與丙○○，至於所陳其二人在涼亭翻動皮包等情
    ，此過程業經被告丁○○與丙○○在分別訊問之作證詰問過
    程詳細敘明丁○○發現而與之吵架，且丁○○持皮包內物品
    質問丙○○等情（原審卷第99頁），則以此即無法推論其二
    人係共犯強盜罪。
(四)、本件警員查獲被告丁○○、共同被告丙○○時，係於丁○○
    所攜帶手提袋內查獲扣案之水果刀、美工刀，此經被告丁○○於警詢、原審陳明，並經丙○○於原審證述明確。至同案
    被告丙○○於當日何以搭載被告丁○○一同外出，並將扣案
    之水果刀、美工刀置入丁○○之手提袋內，共同被告丙○○
    於原審證稱：「因為當天騎的機車是贓車，怕被警察攔檢，
    想說如果刀子放在我身上，被攔檢時容易被警察發現，而丁○○是女孩子，比較不會被搜身，所以就載丁○○出門，並
    在出門前趁丁○○不注意時，偷偷把刀子放進她的手提袋內
    。在思夢樂賣場前方看見被害人獨自一人帶著一個孩子，附
    近沒有什麼行人，認為有機可趁，就向丁○○佯稱說要去買
    東西，叫她把手提袋給我，趁她沒看見時把水果刀拿出來放
    在身上，再把手提袋還給她，後來搶得被害人皮包離開現場
    後，因為還有去其他地方，就趁丁○○不注意時又把水果刀
    放入她的手提袋內」等語，此與被告丁○○所稱：「在思夢
    樂賣場門口時，丙○○說要買東西，要拿錢，伊就把手提袋
    交給他，但之後他又把手提袋放在伊身後之機車座墊上」等
    語互核相符，再被告丁○○當日所攜帶之手提袋一只經原審
    測量結果，長度約30公分，提帶部分長度約22公分，寬度約
    24公分（原審95年1月10日審判筆錄），依此手提袋之尺寸
    ，縱被告丁○○於攜帶該手提袋時未察覺其內放置有水果刀
    、美工刀各一把，亦不違常理。
(五)、而共同被告丙○○與被告丁○○既為夫妻關係，丙○○因急
    需款項償還其積欠地下錢莊之債款，於案發當日欲外出尋覓
    犯案對象強盜財物，因恐遭人記下車號而遭循線查獲，乃先
    行竊得被害人甲○○所有之車牌號碼ITF256號重型機車，又
    因慮及若遭警攔檢，恐遭發覺其隨身攜帶刀子，認為被告丁○○為女子，較不會遭警搜身，遂載被告丁○○外出，縱遭
    被告丁○○發現手提袋內置有扣案之水果刀、美工刀，進而
    察覺其有強盜他人財物之意圖，被告丁○○既為其妻，至多
    出言制止或逕行離去，當不致報警、阻止其於犯案後逃脫或
    做出其他對其不利之舉動，遂將扣案之水果刀、美工刀放入
    被告丁○○之手提袋內，而未隨身攜帶，此乃丙○○個人主
    觀上之計劃，難謂有何與事理有悖之處，實難憑此即認被告
    丁○○與丙○○間確有強盜之犯意聯絡。
(六)、證人林長瑜於原審雖證稱：「騎機車經過案發地點時，看見
    一名男子搶走一名婦人的皮包，跑向一輛機車並跳上車，機
    車前座上有另一名女子就騎車逃離現場，該名機車上之女子
    是一直回頭看著案發處，並不是該名男子跑向機車時才回頭
    看」等語，惟證人林長瑜於原審亦證稱：「當時是騎車行進
    中，但車速不快，最初看見時就是看見該名男子抓住被害人
    皮包，並從被害人手中拉走皮包的那一瞬間」等語，顯見證
    人林長瑜係自丙○○奪取被害人乙○○之皮包時起始注視案
    發現場之動靜，在此之前並未留意被告丁○○、丙○○之一
    舉一動，尚難憑此即認定被告丁○○係從丙○○下車走向思
    夢樂賣場門口，再迂迴繞至被害人乙○○身後持刀強盜財物
    之過程中均全程注視丙○○之動態，進而推論被告丁○○早
    知丙○○欲強盜他人財物，而與之有犯意聯絡。
(七)、共同被告丙○○於強盜被害人乙○○之皮包後，隨即坐上機
    車後座，並由被告丁○○騎車駛離該處等情，此據被告丁○○供承在卷，並與證人林長瑜、共同被告丙○○於原審證述
    情節相符。然縱被告丁○○於丙○○持刀強盜被害人乙○○
    時已知悉其情，卻在已知悉丙○○犯下強盜犯行後，猶騎車
    搭載丙○○離開現場，協助丙○○順利逃脫，惟被告丁○○
    與同案被告丙○○既係夫妻關係，且丙○○於得手後隨即坐
    上機車後座，唆使丁○○騎車離開，在此情形下本難期被告
    丁○○於知悉丙○○犯下強盜犯行後，仍拒絕騎車搭載丙○○離開現場，故尚難因被告丁○○騎車搭載丙○○離開現場
    ，即遽認其與丙○○在事前或事中確有強盜之犯意聯絡。而
    雖被告丁○○於丙○○犯案後騎車搭載其離開，協助丙○○
    順利逃脫，惟刑法之從犯，以在他人實施犯罪行為前或實施
    中，予以助力，為構成要件，若於他人犯罪完成後為之幫助
    ，除法律別有處罰規定，應依其規定論處罪刑外，尚難以從
    刑之例相繩（28年上字第1156號判例意旨），是被告丁○○
    事後協助丙○○逃脫之行為，法既無處罰明文，即難論罪。
(八)、又證人林長瑜於原審雖證稱：「自後尾隨被告二人，至內壢
    文化路附近時，看見被告二人故意放慢速度，並留意路人之
    動作」等語，惟此僅係證人林長瑜主觀臆測之詞，並無實據
    ，且縱被告丁○○與丙○○於行經內壢文化路附近時，確有
    放慢車速並觀看路人之動作，亦乏客觀證據足認渠等係在物
    色下手對象，進而推論被告丁○○就本件強盜犯行與丙○○
    間本即存有犯意聯絡。
(九)、本件檢察官起訴被告丁○○共同竊盜部分，並無任何被告丁○○之自白，亦無共同被告丙○○之不利陳述，而被害人及
    機車失竊者甲○○之陳述，僅為機車失竊之事實，以上之證
    據，實無從據以資判斷被告丁○○有公訴意旨所指之共同竊
    取機車犯行，且亦不足以上訴意旨所稱之間接證據判斷被告
    丁○○竊取機車。而刑事訴訟法已經修正為改良式當事人主
    義，採用交互詰問制度，檢察官之主要職責係對被告之犯嫌
    詳細舉證並舉出證明方法，尤其舉出有證據能力與高度證明
    力之證據，並非在具舉不足情況下，闡述對於證據之評價與
    判斷而爭執事實審法院之論斷。而本件關於檢察官起訴與上
    訴所主張被告丁○○之共同強盜各情，亦無被告丁○○之自
    白與共同被告丙○○之不利於被告丁○○之陳述，且檢察官
    上訴所引用證人林長瑜之證詞，僅係觀察而未聽聞被告丁○○、丙○○二人之對話，況證人林長瑜並未始終全程觀察，
    上訴意旨雖引用證人林長瑜之陳述，然均係觀察之所見，並
    非聽聞被告丁○○與丙○○之對話，而被告丁○○、丙○○
    二人，在分別訊問之作證交互詰問冗長程序中，就基本過程
    所陳並無歧異，亦即被告丁○○於被告丙○○上機車之後，
    發現而與之爭吵並在涼亭翻動皮包物品質問等等，以上之程
    序既然係在檢察官行使職權分別詰問二位被告知情形下所為
    ，即難能逕以被告二人有夫妻之身分關係，而予以排除不用
    或僅以檢察官上訴所陳之被告丙○○迴護之詞，而不予以採
    用，而失去交互詰問作證陳述之立法本質。
(十)、綜上，本件依公訴人所舉事證，尚無從認被告丁○○與被告
    丙○○有竊盜、強盜之犯意聯絡。此外，復查無其他任何積
    極確切之事證足資證明被告丁○○確有公訴意旨所指之犯行
    ，其犯罪自屬不能證明，原審而為被告丁○○無罪之諭知。
    經核與卷附證據資料，並無不合。且按「刑事訴訟法第161
    條已於91年2月8日修正公布，修正後同條第1項規定：檢察
    官就被告犯罪事實，應負舉證責任，並指出證明之方法。因
    此，檢察官對於起訴之犯罪事實，應負提出證據及說服之實
    質舉證責任。倘其所提出之證據，不足為被告有罪之積極證
    明，或其闡明之證明方法，無從說服法官以形成被告有罪之
    心證，基於無罪推定之原則，自應為被告無罪判決之諭知。
    本件原審審判時，修正刑事訴訟法關於舉證責任之規定，已
    經公布施行，檢察官仍未提出適合於證明犯罪事實之積極證
    據，並闡明其證據方法與待證事實之關係；原審對於卷內訴
    訟資料，復已逐一剖析，參互審酌，仍無從獲得有罪之心證
    ，因而維持第一審諭知無罪之判決，於法洵無違誤（最高法
    院刑事92年度台上字第128號判決）」。查原審檢察官以被
    告涉有共同強盜之罪嫌，提起上訴，然仍未舉證，且未敘明
    被告丁○○、丙○○二人在原審分別訊問作證接受詰問下之
    有利陳述，仍僅擷取未全程觀察之證人林長瑜之外觀所得之
    觀察證詞，未審酌被告丁○○與丙○○在分別詰問下所陳之
    證人林長瑜所見外觀之實質對話內容，且無任何積極證據，
    足以證明被告丁○○確係涉有檢察官上訴意旨所指之罪嫌，
    亦即本件依公訴人所舉事證，尚無從認被告丁○○與同案被
    告丙○○間確有竊盜、強盜之犯意聯絡。此外，復查無其他
    任何積極確切之事證足資證明被告丁○○確有公訴意旨所指
    之犯行，揆諸前揭判例意旨，其犯罪自屬不能證明，自應為
    其無罪之諭知，且亦無從證明被告丁○○與被告丙○○有公
    訴意旨所認之共同竊盜、強盜犯行。
七、原審以不能證明被告丁○○犯罪，而為其無罪之諭知，經核
    原判決此部分並無違誤，檢察官仍執證人林長瑜未全程之片
    段所見（未聽聞）之前詞，提起上訴，忽略被告丁○○、丙○○二人在原審在分別訊問作證下，經冗長交互詰問之基本
    事實相符之有利陳述，亦未盡舉證責任，以推測之詞，指摘
    原判決關於丁○○部分不當，請求撤銷改判，為無理由，應
    予駁回。
據上論斷，應依刑事訴訟法第368條，判決如主文。
本案經檢察官蔡薰慧到庭執行職務。
中    華    民    國    95    年    5    月    23    日
                  刑事第十二庭  審判長法  官  蔡永昌
                                      法  官  陳榮和
                                      法  官  施俊堯
以上正本證明與原本無異。
如不服本判決，應於收受送達後十日內向本院提出上訴書狀，其
未敘述上訴之理由者並得於提起上訴後十日內向本院補提理由書
（均須按他造當事人之人數附繕本）。
                                      書記官  陳彥蕖
中    華    民    國    95    年    5     月    23    日
附錄：本案論罪科刑法條全文
中華民國刑法第320條第1項：
意圖為自己或第三人不法之所有，而竊取他人之動產者，為竊盜
罪，處五年以下有期徒刑、拘役或五百元以下罰金。
中華民國刑法第330條第1項：
犯強盜罪而有第三百二十一條第一項各款情形之一者，處七年以
上有期徒刑。
中華民國刑法第321條第1項：
犯竊盜罪而有左列情形之一者，處六月以上、五年以下有期徒刑
：
一  於夜間侵入住宅或有人居住之建築物、船艦或隱匿其內而犯
    之者。
二  毀越門扇、牆垣或其他安全設備而犯之者。
三  攜帶兇器而犯之者。
四  結夥三人以上而犯之者。
五  乘火災、水災或其他災害之際而犯之者。
六  在車站或埠頭而犯之者。


司法院資訊處製作；財團法人民間司法改革基金會備份。
